【裁判字號】    97,訴,1439
【裁判日期】    970829
【裁判案由】    損害賠償
【裁判全文】
臺灣臺中地方法院民事判決              97年度訴字第1439號
原      告  甲○○
被      告  乙○○
訴訟代理人  許家瑜律師
上列當事人間請求損害賠償事件，本院於民國97年7月30日言詞
辯論終結，判決如下：
    主  文
被告應給付原告新台幣壹拾萬元，及自民國九十七年六月十二日
起至清償日止，按年息百分之五計算之利息。
原告其餘之訴駁回。
訴訟費用由被告負擔二十分之一，餘由原告負擔
本判決原告勝訴部分，得假執行；但被告如以新台幣壹拾萬元為
原告預供擔保，得免為假執行。
原告其餘假執行之聲請駁回。
    事實及理由
一、原告起訴主張：
  1.被告與原告之妻游鄧雪姬均係台灣省台中縣潭子鄉福仁村95
    年度即第18屆村長選舉候選人，被告明知台中縣潭子鄉公所
    僅於94年提撥福仁村垃圾場回饋金新台幣（下同）120萬元
    ，非自86年起至94年止每年均有提撥，且知悉該筆回饋金曾
    用於89年及90年度該村子女之獎助學金；又被告於87年間擔
    任福仁村社區發協會財務委員，明知86年度加強福仁村社區
    經費實際支出情形，且知悉該年度加強福仁村社區發展經費
    近300萬元中之100多萬元係用以施作福仁村社區發展協會辦
    公室之外牆、樓梯扶手等，竟意圖散布於眾及使候選人游鄧
    雪姬不當選之犯意，於95年6月6日向該村選民散發被告所印
    製記載：「父傳子、子傳妻、妻傳…，咱福仁村村長近30年
    來由老村長游炎傳給兒子阿標仔，去年年底三合一選舉，阿
    標因為錢多，行賄其他村長被判刑，不得參選，竟然又叫太
    太代夫出征。如果過去他們有認真，那沒意見！如果過去他
    們都為建設地方服務，那我們接受！但是鄉○○○道嗎？A
    、86年起，公所每年提撥120萬垃圾場回饋金！錢在哪裡？
    …C 、社區發協會過去多少錢！加強社區近300萬在哪裡？
    換人做，查清楚」等不實內容，影射該村第17屆村長即游鄧
    雪姬之夫原告涉嫌侵占公款之文宣3,000份，足以毀損原告
    之名譽，致原告受有損害，爰依民法第195條第1項規定，請
    求被告賠償非財產上之損害。
  2.聲明：(1)被告應給付原告200萬元，及起訴狀繕本送達翌日
    起至清償日止，按年息5%計算之利息；(2)願供擔保，請准宣
    告假執行。
二、被告則以：
  (一)被告刑事部分曾由台灣高等法院台中分院96年度選上訴字第
    407號判決被告無罪，該判決認系爭文宣之記載均以質疑問
    句方式為之，並無任何詆譭言詞，況告訴人甲○○於偵訊陳
    述「（你的回饋金是用到哪邊？）…我並沒有給村民看過，
    規定、慣例上是不用向村民報告」，可見一般村民並不知該
    回饋金款項用於何處，且民眾原即得質疑公共經費之支出核
    銷是否適切妥當，不能以他人有所質疑，即謂係遭影射侵占
    ，又按公職人員選舉罷免法賦予候選人於競選活動期間得散
    發文宣，無異承認候選人於競選活動期間，有類似傳播媒體
    之權限，苟散布或傳播之內容未具『虛構性』，而意在訴諸
    選民加以公評，僅傳述可供公斷之事項，應不該當於前開犯
    罪構成要件，且於競選期間，候選人（或候選人關係密切之
    家人）之個人信用、操守、人品等均為選民欲深入了解之事
    項，期能真正選賢與能及避免候選人當選後遭家人操控，是
    該候選人等乃類如公眾人物，其信用、人品、操守等自均屬
    可受公評之事項，如非出於毀損他人名譽、信用之惡意，即
    有對於該傳播內容確相當依據認傳播屬實，縱事後得知真相
    與該傳播事實略有出入，亦難認上揭所載內容有何故意為不
    實傳播之處。該判決認定被告係為促使原告家族就此公共事
    務說明釐清之，應無誹謗或散佈不實事項之主觀犯意。本件
    被告主觀上是否有毀損原告名譽之犯意，客觀上是否確已造
    成原告名譽之損害，應由原告舉證。
  (二)又所謂名譽權，係人在社會上應與其地位相當之尊敬或評價
    之利益為內容之權利，各人按其地位，有其相當之品格、聲
    望及信譽，故決定行為人對他人名譽是否毀損，非單依被害
    人主觀上感情決之，並應參酌社會客觀之評價。
  (三)聲明：(1)原告之訴駁回；(2)如受不利判決，願供擔保請准宣
    告免為假執行。
三、本件兩造不爭執事項：
  (一)被告與原告之妻游鄧雪姬均係台灣省台中縣潭子鄉福仁村95
    年度即第18屆村長選舉候選人。
  (二)被告於95年6月6日，向該村選民散發其所印製記載：「父傳
    子、子傳妻、妻傳…，福仁村村長近30年來由老村長游炎傳
    給兒子阿標仔，去年年底三合一選舉，阿標因為錢多，行賄
    其他村長被判刑，不得參選，竟然又叫太太代夫出征。甘果
    過去他們有認真，那沒意見！如果過去他們都為建設地方服
    務，那我們接受！但是鄉○○○道嗎？A.86年起，公所每年
    提撥120萬垃圾場回饋金！錢在哪裡？…C、社區發展協會過
    去多少錢！加強社區近300萬在哪裡？換人做，查清楚」之
    文宣3千份。
  (三)被告因上情，經台灣台中地方法院檢察署檢察官以95年度選
    偵字第83號提起公訴，經台灣台中地方法院95年度選訴字第
    39號、台灣高等法院台中分院96年度選上更(一)字第319號判
    決被告意圖使候選人不當選，以文字傳播不實之事，足以生
    損害於公眾及他人，處有期徒刑6月，得易科罰金，褫奪公
    權2年；減為有期徒刑3月，得易科罰金，褫奪公權1年，惟
    被告不服提起上訴，經最高法院以97年度台上字第2792號判
    決上訴駁回。
四、法院之判斷：
    本件原告主張被告侵害其名譽權，而請求非財產上之損害賠
    償，為被告所否認，並以前揭詞置辯。是本件應審究者厥為
    ：(一)被告是否侵害原告之名譽權？(二)原告得否請求非財產上
    之損害？金額為若干？經查：
  (一)被告是否侵害原告之名譽權？
    1.按名譽權之侵害非即與刑法之誹謗罪相同，名譽為人格之
      社會評價，名譽有無受損害，應以社會上對個人評價是否
      貶損作為判斷之依據，苟其行為足以使他人在社會上之評
      價貶損，不論故意或過失均可構成侵權行為，與刑法誹謗
      罪之構成要件不同。倘行為人所述事實足以貶損他人之社
      會評價而侵害他人名譽，而行為人未能證明所陳述事實為
      真，縱令所述事實係轉述他人之陳述，如明知他人轉述之
      事實為虛偽或未經相當查證即公然轉述該虛偽之事實，而
      構成故意或過失侵害他人之名譽，仍應負侵權行為損害賠
      償責任，最高法院96年度台上字第793號判決可資參照。
    2.經查，被告於95年6月6日，向台中縣潭子鄉福仁村選民散
      發系爭文宣3千份一事並不爭執，而該文宣內容記載：「
      福仁村村長近30年來由老村長游炎傳給兒子阿標仔，去年
      年底三合一選舉，阿標因為錢多，行賄其他村長被判刑，
      不得參選，竟然又叫太太代夫出征。甘果過去他們有認真
      ，那沒意見！如果過去他們都為建設地方服務，那我們接
      受！但是鄉○○○道嗎？A. 86年起，公所每年提撥120萬
      垃圾場回饋金！錢在哪裡？…C、社區發展協會過去多少
      錢！加強社區近300萬在哪裡？換人做，查清楚」等文字
      ，該文宣本意即在指責原告於身為第15、16、17屆村長涉
      嫌侵占公款，是系爭文宣在一般不明究理之人民閱覽後，
      對原告即生有不良觀感，對原告之誠信人格生有不信任感
      ，客觀上對原告一般社會評價有貶損之情事，應可認定。
    3.又被告前述散發系爭文宣之行為，亦經台灣高等法院台中
      分院96年度選上更(一)字第319號判決認：(一)就文宣內容A之
      部分：1.依台中縣潭子鄉公所95年8月29日潭鄉清字第095
      0017110號函所載（見95年度選偵卷第19頁），台中縣潭
      子鄉公所提撥給福仁村的垃圾場回饋金，86年度（85 年7
      月1日至86年6月30日）、87年度（86年7月1日至87年6 月
      30日）各50萬元、88年度（87年7月1日至88年6月30日）
      為100萬元，88下半年及89年度（88年7月1日至89年12月
      31日）為200萬元（其中100萬元為追加預算），90年至93
      年度（90年1月1日至93年12月31日）每年均是100萬元，
      94年度（94年1月1日至94年12月31日）為120萬元，被告
      於文宣記載「86年起，公所每年提撥120萬垃圾場回饋金
      」，顯屬不實之事項。2.另原告於該刑事案件指稱：就回
      饋金的部分，是拿來作為村民子女的教育補助費，被告之
      子游文邦亦曾於89年間申請回饋子女教育補助金，被告之
      女游懿秀亦於90年度申請等語，此為被告所不否認，且有
      原告所提出之福仁村垃圾轉運站89年度回饋住戶子女教育
      補助代金申請人印領清冊，及台中縣潭子鄉公所97年2月
      13日潭鄉清字第0970002737號函所檢附之台中縣潭子鄉公
      所發放福仁村90年度地方回饋金子女教育補助金申請支用
      憑證影本存卷可參，參以被告於偵查中陳稱：伊曾於89、
      90年間質疑過原告該2年度的回饋金使用的項目有問題，
      不是在質疑錢在哪裡云云（見95年度選偵字第83號偵查卷
      第9頁），則至少被告應知悉89、90年度垃圾場回饋金之
      使用項目及流向，並非如被告於文宣內容A所示，質疑該
      等垃圾場回饋金錢在哪裡。3.參以證人林竹旺於刑事案件
      第一審之證詞（見刑事第一審卷第47、51頁），難認上開
      文宣之記載，係出於被告誤認所致，且被告如質疑各年度
      垃圾場回饋金之總額及運用情形，亦可向擔任縣議員之林
      竹旺詢問或向台中縣潭子鄉公所查詢，然其卻捨此不為，
      即於文宣中刻意標明自86年起每年垃圾場回饋金均為120
      萬元，錢在哪裡？並於文宣最後標明「換人做，查清楚」
      ，顯有使福仁村之選民誤認原告擔任村長期間，每年高達
      120萬元之垃圾場回饋金均流向不明，影射原告有侵占公
      款之嫌，難認其無惡意。(二)就文宣內容C之部分：1.被告
      既係質疑86年度社區發展協會之補助經費近300萬元中之
      100多萬元用於施作社區發展協會牆壁的工程不當，惟卻
      於文宣內容C部分記載「社區發展協會過去多少錢！加強
      社區近300萬在哪裡？」，不僅未標明「86年度」之補助
      經費，且未標明所質疑之對象僅該86年度近300萬元補助
      經費中之100多萬元之工程款，甚且於該文宣內標示「換
      人做，查清楚」，顯有使收受觀看該文宣之選民，懷疑．
      ．．所有之社區發展協會之補助經費款項流向不明，有遭
      侵占或濫用之嫌。2.又被告於上開刑事案件亦自承：伊擔
      任社區發展協會財務長期間是從81年10月30日到91 年3月
      間，92年6月8日至96年7月2日擔任理事長，現又續任理事
      長等語（刑事更審卷第57頁），其顯然對該社區發展協會
      之財務支出情形，應均了然。其既明知社區發展協會300
      萬元中之100多萬元係用於修繕保安寺圍牆，並非由主事
      者納入私囊；縱對該部分款項之使用是否妥適有所爭議，
      亦非可謂上開300萬元之支用均有不妥，則其於文宣記載
      「c、社區發展協會過去多少錢！加強社區近三百萬在哪
      裡？」，即應係故意誤導選民，並影射有不法情事。(三)另
      就垃圾場回饋金部分，被告於選舉前多時，即可由公開查
      詢之方式得知，如欲查證，並非難事，然被告於刑事第一
      審訊問時自承，除了林竹旺告訴其垃圾場回饋金有100多
      萬，及自蕭炎煌處取得潭子鄉福仁村「94年度垃圾轉運站
      回饋金執行計畫」經費概算表外，並未作任何查證等語（
      見刑事第一審95年10月12日訊問筆錄），又其明知社區發
      展協會近300萬元，其中之100多萬元係用於施作社區發展
      協會牆壁的工程，卻仍質疑該等經費在何處，逕以散布文
      宣之公開方式，發放予不特定之福仁村民，顯已逾越所謂
      「質疑」之程度，且難認被告有經任何合理查證。至被告
      刻意於文宣中記載「父傳子、子傳妻」之字眼，再以前開
      不實事項指摘原告操守之內容，實係基於惡意誹謗之目的
      而為。又上開台灣高等法院台中分院96年度選上更(一)字第
      319號判決，經被告提起上訴後，亦經最高法院以97年度
      台上字第2792號判決駁回上訴確定。綜上，被告向台中縣
      潭子鄉福仁村選民所散發之上開文宣，確足以毀損原告之
      名譽。
    4.又被告就其散發之上開文宣內容是否有毀損他人名譽，屬
      其所應盡之注意義務，而被告就其文宣未能舉證證明散發
      前，已盡調查能事或有何可信真實之來源，自無真實善意
      原則之適用，其散發系爭文宣予一般人閱覽，有貶損原告
      人格評價。被告未經詳實查證，且明知或可得而知文宣內
      容與事實有所出入，仍執意散發予一般民眾閱覽，致原告
      名譽受損，是被告有應注意散發文宣不應損及他人名譽之
      注意義務，且能注意而不注意，並進而違反其注義義務以
      散發系爭文宣致使原告名譽受損之事實存在，自堪認定。
      是原告主張被告散發系爭文宣，有貶損原告一般社會人格
      評價，致原告名譽權受損，堪信為真實。
  (二)按因故意或過失，不法侵害他人之權利者，負損害賠償責任
    。又不法侵害他人之身體、健康、名譽、自由、信用、隱私
    、貞操，或不法侵害其他人格法益而情節重大者，被害人雖
    非財產上之損害，亦得請求賠償相當之金額。民法第184條
    第1項前段、第195條第1項前段分別定有明文，本件被告以
    散發系爭文宣之行為損害原告之名譽權，其不法行為與原告
    所受損害間，有相當因果關係；又原告受侵害時雖非擔任95
    年福仁村村長候選人，惟被告以文宣誹謗原告，致原告因被
    告之侵權行為，身心受打擊而痛苦，是原告請求被告賠償精
    神慰撫金，自屬有據。次查，原告受侵害時為高工畢業至大
    學短期進修班進修結業，曾擔任台中縣潭子鄉福仁村第15、
    16、17屆村長，名下3輛汽車、1筆投資，價值約17,990元；
    而被告為私立僑泰工商職業學校畢業，目前擔任村長工作，
    有房屋6棟、田地20筆、投資1筆、汽車1輛，價值約33,889,
    953元，另有其他薪資、利息、租賃所得若干等情，業經兩
    造分別陳明，並有原告提出之當選證書3份、本院稅務電子
    閘門資料查詢表附卷可按。本院審酌兩造之教育程度、身分
    地位、資力狀況、被告加害情節及原告所受痛苦之程度等一
    切情狀，認原告所得請求之非財產上損害，應以10萬元為適
    當。
五、綜上所述，原告本於侵權行為之法律關係，請求被告給付10
    萬元，及自起訴狀繕本送達之翌日即97年6月12日起至清償
    日止，按年息5%計算之利息，為有理由；逾上開範圍之請求
    ，為無理由，應予駁回。又原告勝訴部分，因所命給付之金
    額未逾50萬元，應依職權宣告假執行；另被告陳明願供擔保
    ，聲請宣告免為假執行，核無不合，爰於原告勝訴部分，酌
    定相當之擔保金額併予准許。至於原告敗訴部分，其假執行
    之聲請，因訴之駁回而失所附麗，應予駁回。
六、本件事證已臻明確，兩造其餘之攻擊及防禦方法，核與本件
    判決結果無影響，爰不逐一論述，附此敘明。
七、訴訟費用負擔及假執行宣告之依據：民事訴訟法第79條、第
    389條第1項第5款、第392條第2項，判決如主文。
中    華    民    國    97    年    8     月    29    日
                  民事第一庭    法  官  卓進仕
以上正本係照原本作成。
如對本判決上訴，須於判決送達後20日內向本院提出上訴狀（須
附繕本）。
中    華    民    國    97    年    8     月    29    日
                                書記官  賴榮順


司法院資訊處製作；財團法人民間司法改革基金會備份。
